臺灣高等法院民事判決　　　　　　　　 95年度上易字第994號
上　訴　人　甲○○
訴訟代理人　粘舜權律師
　　　　　　吳茂榕律師
被 上訴 人　乙○○
上列當事人間請求返還借款事件，上訴人對於中華民國95年9月
29日臺灣板橋地方法院95年度訴字第1279號第一審判決提起上訴
，本院於96年1月16日言詞辯論終結，判決如下：
    主  文
原判決廢棄。
被上訴人在第一審之訴駁回。
第一、二審訴訟費用由被上訴人負擔。
　　事實及理由
一、被上訴人起訴主張：上訴人於民國84年2、3月間向伊借款新
    台幣（下同）80萬元，85年1月29日又向伊借款50萬，因該
    段期間伊均在中國大陸，遂委託伊弟林英國先後2次代為匯
    款至上訴人帳戶而將款項交付上訴人。嗣伊於88年5月間委
    託訴外人唐金蘭發函向上訴人催討，上訴人竟拒不清償，為
    此依借貸之法律關係，提起本件訴訟等語。並聲明：上訴人
    應給付被上訴人130萬元及自88年7月1日起至清償日止，按
    年息5%計算之利息。
    上訴人則以：伊雖有收到被上訴人所指2筆匯款，但匯款不
    代表有借款，且被上訴人與伊素不相識，如何願連續借貸80
    萬元及50萬元鉅額予伊？實則，被上訴人與伊妹王秀鑾同居
    ，被上訴人央求王秀鑾向伊借用帳戶，伊不疑有他，遂將設
    於華信銀行板橋分行之帳戶借予王秀鑾使用，並將存褶及印
    章一併交付。嗣後關於此帳戶之詳細匯款，伊並不知悉，卻
    在88年5月18日突然接到滯留中國大陸之被上訴人利用人頭
    催討存證信函後，驚覺事態嚴重，進而追查該帳戶金錢流向
    ，發現錢匯進帳戶後就遭陸續提出，並由王秀鑾數次攜往中
    國大陸交給被上訴人，是以，被上訴人所主張之2筆款項實
    係林英國匯入後，再由王秀鑾領出，最後流進被上訴人本人
    手中，伊既未與被上訴人成立消費借貸契約，亦從未受領被
    上訴人所稱之借款款項，被上訴人請求伊清償，並無理由等
    語置辯，並求為判決駁回被上訴人之訴。
二、原審為被上訴人全部勝訴之判決，即命上訴人給付被上訴人
    130 萬元及自88年7月1日起算之法定遲延利息。上訴人提起
    上訴，聲明：原判決廢棄。被上訴人在第一審之訴駁回。
    被上訴人則聲明：上訴駁回。
三、按民事訴訟如係由原告主張權利者，應先由原告負舉證之責
    ，若原告先不能舉證，以證實自己主張之事實為真實，則被
    告就其抗辯事實即令不能舉證，或其所舉證據尚有疵累，亦
    應駁回原告之請求。又請求履行債務之訴，除被告自認原告
    所主張債權發生原因之事實外，應先由原告就其主張此項事
    實，負舉證之責任，必須證明其為真實後，被告於其抗辯事
    實，始應負證明之責任，此為舉證責任分擔之原則。最高法
    院17年上字第917號、43年台上字第377號分別著有判例。又
    稱消費借貸者，謂當事人約定，一方移轉金錢或其他代替物
    之所有權於他方，而約定他方以種類、品質、數量相同之物
    返還之契約，民法第474條第1項定有明文。而消費借貸契約
    之訂立，法律雖未明定應以書面為之，故為諾成契約，當事
    人間以口頭達成借貸之合意，亦可成立。然就曾有消費借貸
    意思表示一致一節，倘於當事人間有所爭執，自應由主張消
    費借貸契約成立之一方，舉證以證明之。
四、被上訴人主張曾委託其弟林英國先後於84年2、3月間及85
    年1月29日，分別匯款80萬、50萬元至上訴人帳戶，且於88
    年5月間委託訴外人唐金蘭發函向上訴人催討等情，已據其
    提出匯款單、聲明切結書影本各1紙為證，並經證人林英國
    於原審到場證述明確，而上訴人對曾接獲唐金蘭代被上訴人
    催討借款之信函亦不爭執，固堪信為真實。惟上訴人否認與
    被上訴人間有借貸關係存在，揆諸上揭說明，自應由被上訴
    人就此利己事實負舉證之責。被上訴人無非以曾委託其弟林
    英國匯款至上訴人帳戶、林英國已到場證稱明確、上訴人曾
    收受其委請唐金蘭所發之催討借款存證信函等情為其論據。
    惟查：
  (一)被上訴人於89年間自訴王秀鑾、王文發涉嫌偽造文書等案時
    ，自承：「購屋詳細情形：(一)在83.10.間，自訴人（即被上
    訴人）以新台幣參佰參拾伍萬元總價，向昱嘉建設訂購，當
    日繳付訂金新台幣陸拾玖萬元。(二)王秀鑾因票據而遭銀行拒
    絕往來，信用不佳。為便於向……分行辦理房貸的順利，故
    而在83.11月初，以王秀鑾名義向該銀行存入新台幣壹佰萬
    元的定期存款……自訴人與被告王秀鑾二人，於民國八十三
    年十一月二十日相偕離台前往中國大陸謀生。仍在民國八十
    四年三月初，委請胞弟林英國先生……電匯新台幣捌拾萬元
    存入王秀鑾的胞兄甲○○（即上訴人）先生的個人帳戶，以
    備交屋時（84.3.22）繳付房屋的自備款」、「因該捌拾萬
    元的匯款，是自訴人電請林英國代匯給甲○○先生備繳該系
    爭房屋……的自備款之用」等情（見台灣板橋地方法院89年
    度自字第321號刑事案卷31、32、51頁，影本見本院卷19、
    20、71頁），從未提及款項係借與上訴人一事。況上訴人於
    被上訴人自訴其弟林英國涉嫌背信一案中，已到庭證稱未向
    被上訴人借款（見台灣台中地方法院89年度自字第25號刑事
    判決書理由，影本見本院卷26、27頁）。是被上訴人於本件
    所主張係因上訴人之借貸而匯款，與其先前所主張者有別，
    已難認其本件之主張為可取。
  (二)證人王秀鑾於本院到場證稱：「84年打電話給甲○○要求借
    帳戶，……乙○○給我生活費，請林英國幫他匯，……50萬
    元……因為投資天津茍不理湯包，那筆錢即賠掉。85萬元（
    證人另外湊5萬元）……一部分作生活費，一部分繳房屋貸
    款」等語（見本院卷41頁），核與上訴人所稱係借帳戶匯款
    ，及被上訴人另件刑事自訴案件所稱係繳付房屋自備款者，
    大致相符。
  (三)證人林英國固於原審到場證稱：被上訴人係以上訴人向伊借
    款為由，託其將款項匯入上訴人帳戶云云（見原審卷39頁）
    ，惟林英國於被上訴人自訴其背信一案中，僅坦承曾匯錢給
    上訴人，未提及借款一事。而其於原審所稱，既與被上訴人
    自訴王秀鑾等偽造文書等案時所陳述係繳付房屋自備款者不
    同，則其於原審關於係借款之證詞，尚難認與事實相符，即
    不得作為有利於被上訴人認定之依據。
  (四)訴外人唐金蘭固曾代被上訴人發函向上訴人催討借款，然上
    訴人於接獲該函後，即於88年5月21日以存證信函回復稱：
    「本人於五月十九日收悉妳寄來受乙○○先生委託轉知本人
    函述……妳受林先生委託追討其所謂的借款，最好請乙○○
    先生親自出面說明，……」等語（見原審卷35、36頁），既
    當下立即否認，被上訴人竟遲至95年6月22日始提起本件訴
    訟，倘確有借貸未還情事，被上訴人何以拖延七年有餘，始
    起訴主張權利，要與常情不合。是該催討函，亦無從作為有
    利於被上訴人主張之認定依據。
  (五)關於款項之匯兌，原因不一，只能證明曾有金錢之交付，尚
    不足以當然推認有借貸之法律關係存在。又一般而言，借款
    雙方，多為熟識之人，且除有特別關係或親誼之外，應有利
    息及清償期限之約定。被上訴人主張匯至上訴人帳戶之款項
    即為借款之交付，既為上訴人否認，已難認有借貸意思表示
    之一致；況被上訴人始終無法說明清償期限及約定利息等金
    錢借貸之常見約定，又未能釋明兩造有何特殊親誼，致其願
    借貸鉅款予上訴人，且未訂立書面之契約或為利息及清償期
    限之約定，自應認其就借貸關係存在一節，已盡其舉證責任
    。
五、綜上所述，被上訴人未能就其主張借貸關係存在之事實舉證
    證明，上訴人縱未舉證，或其舉證尚有疵累，仍應認被上訴
    人之主張於法不合。是被上訴人依借貸之法律關係，請求上
    訴人返還借款130萬元本息，為無理由，不應准許。原審判
    命上訴人給付，自有未洽。上訴意旨指摘原判決不當，求予
    廢棄改判，為有理由。自應由本院予以廢棄，改判如主文第
    二項所示。又本件事證已臻明確，兩造其餘攻擊防禦方法及
    舉證，經審酌後，與本件判決結果不生影響，爰不予調查及
    贅述，附此說明。
據上論結，本件上訴為有理由，依民事訴訟法第450條、第78 條
，判決如主文。
中　　華　　民　　國　　96　　年　　1 　　月　　30　　日
                    民事第十六庭
                        審判長法　官  沈方維
                              法　官  湯美玉
                              法　官  張競文
正本係照原本作成。
不得上訴。
中　　華　　民　　國　　96　　年　　1 　　月　　31　　日
                              書記官  鄭麗兒
